【裁判字號】    92,台上,1147
【裁判日期】    920313
【裁判案由】    違反山坡地保育利用條例
【裁判全文】
最高法院刑事判決                              九十二年度台上字第一一四七號
    上  訴  人  甲○○
右上訴人因違反山坡地保育利用條例案件，不服台灣高等法院花蓮分院中華民國八十
九年六月十三日第二審判決（八十九年度上訴字第一０五號，起訴案號：台灣台東地
方法院檢察署八十七年度偵字第三一０四號），提起上訴，本院判決如左：
    主  文
原判決撤銷，發回台灣高等法院花蓮分院。
    理  由
本件原判決援用第一審判決書所記載之事實、理由及證據，認定上訴人甲○○曾在民
國七十九年間犯竊盜罪，被法院判處有期徒刑十月確定（八十年五月八日），並在八
十一年一月十日入監執行完畢。甲○○在沒有向主管機關台東縣政府申請許可或者承
租的情形下，從八十五年年中開始，就和邱明智（已判決確定）兩個人，共同在屬於
中華民國所有而委由原住民事務委員會管理，坐落台東縣海端鄉○○段（下稱霧鹿段
）五七九地號的國有山坡地上，以及邱中銘所有的霧鹿段五八一地號上，擅自開墾種
植高麗菜、蘿蔔、油菜等高冷蔬菜，並且設立一間工寮，作為放置種植工具之用等情
，因而維持第一審論處上訴人與邱明智共同在公有或他人山坡地內，擅自墾殖或設置
工作物累犯罪刑部分之判決，駁回上訴人之上訴，固非無見。
惟查：(一)修正前山坡地保育利用條例第三十四條第一項「在公有或他人山坡地內擅自
墾殖或設置工作物」之處罰，係對於未經土地所有權人同意「擅自」在山坡地內墾殖
或設置工作物所為之規範，性質上為刑法第三百二十條第二項竊佔罪之特別規定，行
為人是否有擅自在山坡地墾殖或設置工作物或竊佔之故意，法院自應本於職權依法認
定，如已得所有人之同意，或因其他情形對該山坡地有正當使用權源時，縱違反約定
方法而為墾殖、占用、開發、經營或使用，亦與「擅自」之要件不符，揆諸法條文義
甚明。本件原判決援用第一審判決書所記載之理由及事實，以上訴人「甲○○……在
檢察官偵查中，已經明白承認有在霧鹿段……五八一地號的私人所有山坡地上，擅自
開墾種植高冷蔬菜與設置一間工寮（工作物）的犯罪事實」（第一審判決理由一），
認定上訴人與邱明智共同在「邱中銘所有的霧鹿段五八一地號上，擅自開墾種植高麗
菜、蘿蔔、油菜等高冷蔬菜，並且設立一間工寮，作為放置種植工具之用」（第一審
判決事實欄）。然檢察官於偵查中及第一審均未詢問上訴人就霧鹿段五八一地號土地
是否有何使用權源，有各該筆錄可參（偵查卷第七十六頁、第一審卷第廿一、廿六、
卅二、卅八、卅九頁），而與上訴人具有共犯關係之邱明智於偵查中供陳「（檢察官
問：邱中銘是否有開墾？）沒有，是我向其借來開墾的」（偵查卷第七十六頁），上
訴人於原審則辯稱其有承租土地（原審卷第廿二頁），並提出租賃契約書影本（原審
卷第廿四頁）為證，原判決引用第一審判決事實、理由據認上訴人「明白承認」「擅
自開墾種植」，已與卷內證據資料不相符合。又與上訴人具有共犯關係之邱明智既於
偵查中供陳霧鹿段五八一地號土地係其向邱中銘借用，該部分辯解是否屬實？果上訴
人與邱明智就霧鹿段五八一地號土地確有借用或租賃關係存在，其依契約關係使用系
爭土地，自與「擅自」墾殖或設置工作物之情形有間，此部分即難以上開罪責相繩。
乃原判決就此部分未予進一步調查審認，即率為上訴人不利之認定，已嫌率斷，併有
對於被告有利之證據，如不加以採納，必須說明其不予採納之理由，否則即難謂無判
決不備理由之違法情形。(二)科刑判決宣示之主文，與所載之事實及理由必須互相適合
，否則即屬判決理由矛盾之當然違背法令。原判決援用第一審判決所記載之事實，認
定上訴人在「……霧鹿段五七九地號的國有山坡地上，以及邱中銘所有的霧鹿段五八
一地號上，擅自開墾種植……並且設立一間工寮，作為放置種植工具之用……」，似
認上訴人併在公有及他人山坡地內有擅自墾殖及設置工作物之行為，然其主文則以上
訴人「共同在公有『或』他人山坡地內，擅自墾殖（誤為植）『或』設置工作物」，
理由並謂「甲○○……所觸犯的罪名是修正前山坡地保育利用條例第三十四條第一項
的擅自在公有『或』他人山坡地內擅自墾植『或』設置工作物罪」，似又認上訴人僅
有其中一種行為，該部分主文、理由之記載與事實之認定不相一致，自屬判決理由矛
盾。(三)法務部調查局台東縣調查站移送本件，以系爭土地「在嚴重濫墾及芭比絲颱風
豪雨侵刷下，水土流失造成南橫公路碧山隧道前方嚴重坍方」，並提出照片為證（偵
查卷第二頁倒數第二行起、第三、四頁），水土保持局就上開情形，則以「公路邊坡
之塌方與上述因素（墾殖）是否有關，建請水土保持技師公會鑑定」（偵查卷第七十
八頁二），此部分是否亦因上訴人之同一行為所致？有無致生公共危險？此與上訴人
是否構成修正前同條例第三十五條第三項之罪有關，原判決未予審酌，亦欠允當。(四)
原判決理由四雖以「霧鹿段第五七九、五八一地號上，被告……越界所種植的高冷蔬
菜，以及設置的工作物，都已經加以拆除，被告甲○○在本院調查時也已據實陳述，
並且有照片附在本院卷內可以證明，依法，本院自然不能宣告沒收」，然原判決認定
上訴人越界使用之範圍高達０點八七七四公頃，而上訴人於第一審提出之照片（第一
審卷第四十一、四十二頁）僅有工寮部分及系爭土地之一角，照片上似尚有種植之作
物存在，本件檢察官既已請求就「墾植物及所設置之工作物」等宣告沒收，原判決未
予明白審認即遽認不能宣告沒收，亦欠妥適。(五)上訴人於七十九年間犯竊盜罪經法院
判處有期徒刑十月確定後，再經台灣高等法院花蓮分院於八十年六月廿六日減刑為有
期徒刑五月，此部分原判決記載尚非詳盡，應併予注意。以上或為上訴意旨所指摘，
或為本院得依職權調查之事項，應認原判決有發回更審之原因。
據上論結，應依刑事訴訟法第三百九十七條、第四百零一條，判決如主文。
中      華      民      國    九十二    年      三      月     十三     日
                              最高法院刑事第七庭
                                  審判長法官  張  信  雄
                                        法官  賴  忠  星
                                        法官  張  清  埤
                                        法官  呂  永  福
                                        法官  孫  增  同
      右正本證明與原本無異
                                              書  記  官
中      華      民      國    九十二    年      三      月     二十     日
                                                                      Ｑ


司法院資訊處製作；財團法人民間司法改革基金會備份。
